【裁判字號】    99,矚訴,2
【裁判日期】    991116
【裁判案由】    妨害自由
【裁判全文】
臺灣桃園地方法院刑事判決               99年度矚訴字第2號
公  訴  人  臺灣桃園地方法院檢察署檢察官
被      告  林愷崴
選任辯護人  黃柏承律師
被      告  李建億原名李瑞源.
選任辯護人  蕭俊龍律師
上列被告因妨害自由案件，經檢察官追加起訴（臺灣桃園地方法
院檢察署99年度偵字第18000 號），本院判決如下：
    主  文
林愷崴、李建億共同私行拘禁，林愷崴處有期徒刑捌月，減為有
期徒刑肆月，如易科罰金，以新臺幣壹仟元折算壹日；李建億處
有期徒刑壹年，減為有期徒刑陸月，如易科罰金，以新臺幣壹仟
元折算壹日。
    事  實
一、緣林愷崴係尋人尋車業者，與李建億（原名李瑞源）有業務
    往來關係，李建億、曾有良（綽號小黑、黑仔、黑哥，其與
    陳文庸及黃顗澄因本件涉犯妨害自由案件，現經本院另案審
    理中）及黃國祥均係從事權利車買賣行業業者，黃國祥透過
    李建億介紹認識曾有良，復透過曾有良介紹認識陳文庸（綽
    號四川），黃國祥曾以贓車充作權利車販售李建億，致李建
    億因之涉犯竊盜刑事案件並蒙受損失；另與曾有良及陳文庸
    2 人亦生債務糾紛，李建億、曾有良及陳文庸3 人因黃國祥
    避不見面，均對黃國祥不滿，陳文庸猶非欲尋找黃國祥處理
    彼此之糾紛不可，陳文庸遂施壓曾有良尋找黃國祥，曾有良
    復將陳文庸施壓前情均告以李建億，李建億即行向曾有良提
    議委託尋人尋車業者找黃國祥逼其還款，因此推由李建億連
    絡林愷崴，於民國95年12月上旬某日晚間10時許，在桃園縣
    中壢市某麥當勞速食店旁停車場，李建億、曾有良2 人向林
    愷崴表明欲抓獲黃國祥，由曾有良交付儲存黃國祥照片檔案
    之光碟1 片與林愷崴，會面中由與林愷崴、曾有良雙方均屬
    相熟之李建億斡旋林愷崴之報酬金額，李建億、曾有良及林
    愷崴3 人遂基於妨害自由之犯意聯絡，約明李建億及曾有良
    得不給付前金，係由林愷崴先行尋找黃國祥下落，若有所獲
    即行通知李建億及曾有良2 人，於黃國祥遭抓獲後，由曾有
    良提供新臺幣（下同）36萬元與林愷崴以為報酬，若曾有良
    不履行，與林愷崴及曾有良均較為相熟之李建億允諾，林愷
    崴之報酬其將「代為處理」，又稱「你盡量找，一定要找到
    黃國祥，如果要不到佣金的話，一切由我來擔」擔保之，謀
    議既定，林愷崴會後即行透過某真實姓名年籍不詳綽號「大
    帥」之人，打聽得黃國祥經常出入址設臺北縣三重市○○路
    ○段97號「國際星鑽大樓」，遂向曾有良、李建億告以所獲
    ，曾有良即行指示亦具有妨害自由犯意聯絡之黃顗澄（綽號
    土撥）北上臺北縣三重市與林愷崴碰面，並交付林愷崴電話
    與黃顗澄供彼等連絡，於95年12月4 日，林愷崴及黃顗澄前
    往「國際星鑽大樓」斜對面之85度Ｃ咖啡廳消費監視然無所
    獲，於95年12月5 日，據林愷崴通知，黃顗澄再行會同亦具
    有妨害自由犯意聯絡之綽號「小偉」之小弟，另命「小偉」
    連絡亦具有妨害自由犯意聯絡之綽號「小楊」之人及某真實
    姓名年籍不詳之人，共計4 人乘1 車北上臺北縣三重市，黃
    顗澄到場已見林愷崴帶同具有妨害自由犯意聯絡之真實姓名
    年籍均不詳之男子共7 、8 人分乘2 車在「國際星鑽大樓」
    現場前守株待兔，林愷崴向黃顗澄告以黃國祥即在其內，並
    將手銬1 副交與黃顗澄，於同日傍晚4 、5 時許，黃國祥甫
    行步出「國際星鑽大樓」1 樓電梯口，黃顗澄即行上前以手
    臂扣住黃國祥脖子之方式，將黃國祥押入乘坐來車後座，剝
    奪黃國祥之行動自由，車內分由「小偉」、「小楊」乘前座
    ，黃國祥猶欲掙扎，乘後座黃國祥兩側之黃顗澄及某真實姓
    名年籍不詳之人即行毆打黃國祥並上手銬，林愷崴見黃顗澄
    已然得手，去電回報曾有良、李建億2 人已然事成，李建億
    亦復將所知告以曾有良，林愷崴等7 、8 人旋均上車並在前
    方引導黃顗澄一行人另走他途上高速公路後，復因故驅車別
    去，由黃顗澄4 人續將黃國祥押解至曾有良位於桃園縣觀音
    鄉樹林村13鄰樹林子228 之2 號住處私行拘禁，未幾，李建
    億接獲通知前來要求黃國祥處理債務糾紛，旋林愷崴為領報
    酬，經曾有良出面引導，亦驅車抵達桃園縣觀音鄉樹林村13
    鄰樹林子206 號曾有良另址住處，於該址先行向曾有良領取
    現金6 萬元之報酬後離去，曾有良則返回黃國祥受拘禁上址
    ，迄於同日晚間，黃國祥仍未提出妥適之處理方案，曾有良
    為免黃國祥脫逃，遂命將黃國祥拘禁前開樹林子228 之2 號
    住處房間內，由黃顗澄貼身看守，翌（6 ）日，李建億為與
    黃國祥處理債務糾紛仍前來該址2 次，均未果，黃顗澄即依
    曾有良指示，將黃國祥押往陳文庸處續行處理黃國祥其他債
    務糾紛。
二、案經臺灣桃園地方法院檢察署檢察官主動簽分偵查起訴。
    理  由
一、證據能力：按被告以外之人於審判外之言詞或書面陳述，除
    法律有規定者外，不得作為證據。惟被告以外之人於審判外
    向法官所為之陳述，得為證據。被告以外之人於審判外之陳
    述，經當事人於審判程序同意作為證據，法院審酌該言詞陳
    述或書面陳述作成時之情況，認為適當者，亦得為證據。當
    事人、代理人或辯護人於法院調查證據時，知有第159 條第
    1 項不得為證據之情形，而未於言詞辯論終結前聲明異議者
    ，視為有前項之同意，刑事訴訟法第159 條第1 項、第159
    條之1 第1 項、第159 條之5 第1 項、第2 項分別定有明文
    。次按刑事訴訟法第159 條第1 項規定：「被告以外之人於
    審判外之言詞或書面陳述，除法律有規定者外，不得作為證
    據」；其立法本旨係以證人於審判外之言詞或書面陳述，屬
    於傳聞證據，此項證據，當事人無從直接對於原供述者加以
    詰問，以擔保其真實性，法院亦無從直接接觸證人而審酌其
    證言之憑信性，違背直接審理及言詞審理之原則，除具有必
    要性及信用性情況者外，原則上不認其有容許性，自不具證
    據能力；至所謂具有必要性及信用性情況者，例如刑事訴訟
    法第159 條之1 、之2 、之3 、之4 、之5 情形，仍例外認
    其有證據能力，然此乃係指法院未於審判期日傳喚相關證人
    到庭，案件僅能依靠該等證人於審判外之陳述以為判斷之情
    形，始需就該等審判外供述證據嚴格依照刑事訴訟法第159
    條之1 至之5 所定要件一一檢視各該證人之供述，作為證據
    之資格。倘法院已經依據當事人聲請傳喚證人到庭接受檢辯
    雙方之交互詰問，則法院既已透過直接、言詞審理方式檢驗
    過該證人之前之證詞，當事人之反對詰問權亦已受到保障得
    以完全行使之情況下，該等審判外證據除有其他法定事由（
    例如：非基於國家公權力正當行使所取得或私人非法取得等
    ，而有害公共利益，即以一般證據排除法則為判斷），應認
    該審判外供述已得透過審判程式之詰問檢驗，而取得作為證
    據之資格，亦即其審判外供述與審判中供述相符部分，顯然
    已經構成具備可信之特別情狀，當然有證據資格（實務上之
    作用常為引用該等陳述與審判中陳述相符，強化該證人供述
    之可信度），其不符部分，作為檢視審判中所為供述可信與
    否之彈劾證據，當無不許之理，甚者，其不符部分倘係於司
    法警察、檢察事務官調查中之供述，作為認定被告犯罪與否
    之證據，亦僅需依照刑事訴訟法第159 條之2 規定，斟酌其
    審判外供述作成外部環境、製作過程、內容、功能等情況認
    為之前供述較為可信，即可取得證據資格，而作為認定事實
    之證據資格（最高法院94年度台上字第2507號、95年台上字
    第2515號判決參照）。茲就卷附認定被告犯罪事實有無之屬
    傳聞證據之證據能力，分述如下：
  (一)查卷附據以認定被告犯罪事實有無之屬傳聞證據之證據能力
    ，除證人即共同被告林愷崴、李建億、證人黃顗澄及曾有良
    之證述者外，當事人於本院審判中均同意作為證據，本院審
    酌各該證據查無有何違反法定程序取得之情形，亦無顯有不
    可信與不得作為證據等情，故認為適當，是均有證據能力。
  (二)次查，證人林愷崴、李建億、黃顗澄及曾有良於警詢及偵查
    時所為證述，就於偵查中向檢察官所為之證述部分，固屬傳
    聞證據，然現階段刑事訴訟法規定檢察官代表國家偵查犯罪
    、實施公訴，依法其有訊問被告、證人及鑑定人之權，證人
    、鑑定人且須具結，檢察官偵查中向被告以外之人所取得之
    陳述，原則上均能遵守法律規定，不致違法取供，其可信度
    極高，是以，刑事訴訟法於92年2 月6 日修正時，即為兼顧
    理論與實務，以該法第159 條之1 第2 項規定，除顯有不可
    信之情況者外，得為證據，本院審酌前開證人於檢察官訊問
    時，分別經檢察官諭知證人有具結之義務及偽證之處罰並命
    朗讀結文具結擔保其證言之真實性後，以證人身分於檢察官
    面前完整、連續陳述經歷，且查無違法取證之瑕疵存在，是
    非出於顯有不可信之情況，依刑事訴訟法第159 條之1 第2
    項之規定，自均得為證據。次就證人林愷崴、黃顗澄於偵查
    中向司法警察（官）所為之證述部分，各該證人業經本院於
    審判期日傳喚到庭直接言詞審理，行交互詰問程序檢視其證
    詞之憑信性，次予被告詰問之機會，再提示前揭證人警詢筆
    錄要旨予被告辯論之機會，揆諸前揭最高法院判決要旨，是
    與審判中所述相符者，顯然已經構成具備可信之特別情狀，
    當然有證據資格，而有證據能力，合先敘明。
二、認定犯罪事實之證據及理由
  (一)訊據被告林愷崴坦認前揭犯罪事實並為認罪之表示，然辯稱
    ：我有通風報信，告訴曾有良、李建億2 人黃國祥的行蹤，
    抓到黃國祥當天，曾有良有交給我6 萬元報酬，但我並沒有
    下手押黃國祥，抓人當天我也不在場等語。被告李建億則矢
    口否認有何妨害自由犯行，辯稱：我也被黃國祥騙，我本身
    找黃國祥也找的很急，曾有良一直拿黑道還有「四川」壓我
    ，要我找黃國祥出來，我是有介紹曾有良及林愷崴2 人認識
    ，但在麥當勞時我人在車上，沒有聽到他們講什麼，要給林
    愷崴幾萬元不是我出面跟林愷崴談的，我也沒有直接與林愷
    崴聯絡，林愷崴打電話來是我會計黃若寧接的，我會計說林
    愷崴說他知道黃國祥在哪裡出入，林愷崴後來有找我收30萬
    元報酬，但我沒給等語。被告李建億選任辯護人為其辯稱：
    被告並無委託林愷崴尋人，亦無妨害自由之犯意聯絡。
  (二)前揭犯罪事實，1.業據證人黃顗澄於警詢至本院審理時證稱
    ：在95年12月4 日，林愷崴知道曾有良叫我去抓黃國祥，當
    天我們在三重市一家85度Ｃ咖啡廳碰面，等黃國祥等了很久
    沒等到，95年12月5 日大概傍晚4 、5 點，我有去臺北縣三
    重市國際星鑽大樓，曾有良要我去三重市跟林愷崴見面，說
    黃國祥在那，我打給林愷崴，林愷崴說他人在三重市○○路
    ，約我在那見面，我就帶3 個人，分別是小楊、小偉，還有
    另一個不知名的人連我4 個人開車過去。小偉的電話也是曾
    有良給我的，曾有良叫我聯絡小偉陪我一起上去，看到人就
    順便帶回來，小偉是我聯絡的，另外2 個人是我叫小偉再去
    聯絡來的，雖然曾有良只有叫我聯絡小偉，但因為曾有良叫
    我看到人就順便帶回來，所以我就交代要小偉再聯絡兩個人
    ，曾有良不僅指示我去認黃國祥，看到黃國祥時還要將他帶
    回來。當場林愷崴那邊有2 部車共7 、8 人左右，然後我們
    在大樓1 樓等黃國祥下來，林愷崴告知我黃國祥在樓上，並
    在大樓外將手銬交給我，意思是我看到人就帶回去給曾有良
    ，約半個小時左右，我看到黃國祥下來，我1 個人直接扣住
    黃國祥脖子，其他人沒有幫忙，因為黃國祥看到我時也沒跑
    ，他只有問我誰叫我來找他，我將黃國祥帶上我車後座中間
    ，我跟另一個不知道名字的人坐後座，小楊和小偉坐前座，
    林愷崴有看到我把黃國祥帶上車，因為我看到人就直接把人
    帶上車，而林愷崴他們都是在大樓門口，但都只是在外圍而
    已，我把黃國祥抓上車後，另一個不知名的人有幫我拉住黃
    國祥的手，讓我上手銬，也有跟我一起打黃國祥，林愷崴他
    們也跟著上車帶我上高速公路，我上高速公路後，我們的車
    就往觀音方向曾有良家開去，他們的車往哪我不知道，到曾
    有良在防風林的住處，不是曾有良的祖厝，曾有良已經在那
    裡等我們了，我們將黃國祥手銬解開來，還有李建億來找黃
    國祥處理車子的債務問題，李建億帶2 個人總共3 個人過來
    ，李瑞源在曾有良家待1 、2 個小時而已，黃國祥於第2 天
    傍晚離開曾有良住處，被帶去陳文庸那邊，期間我都在曾有
    良防風林的住處看守黃國祥，曾有良有離開過兩次，第一次
    離開多久，時間我不敢確定，差不多半個小時左右，他回來
    之後，就跟我們說他拿錢給人家，之後曾有良再離開的話就
    是到他老家睡覺，李建億第2 天早上及中午又過來等語（本
    院卷第96頁至第107 頁；聲押卷第24頁至第27頁、第17至第
    21頁）；2.次據證人曾有良於偵查至本院審理時證稱：我和
    黃國祥有債務糾紛，我們做權利車買賣，都是一手交錢一手
    交貨，最後有四部車子，他說要看車，車子一開去人就不見
    了，價值差不多有300 多萬，還有，他有拿劉立平的票子和
    我們調錢，有寫1 張本票作保證，差不多也是80萬左右，加
    起來差不多400 萬多一點，詳細數目我忘了，李建億和黃國
    祥也有債務糾紛，黃國祥是拿假的權利車賣給李建億，我去
    找李建億，說陳文庸逼我逼的很急，我沒找到黃國祥我會很
    慘，當初黃國祥是李建億介紹給我認識的，我請李建億幫忙
    ，李建億晚上約我在中壢市麥當勞的停車場，李建億說林愷
    崴抓人很厲害，是負責尋人的，到場時有我跟李建億、林愷
    崴和他的朋友另外一個我不認識的人，中壢市麥當勞那談時
    ，我們4 個人站在停車場一起講話，講話都聽的到，主要是
    李建億幫我和林愷崴談比較多，李建億跟我講林愷崴要36萬
    ，李建億自己也有要找黃國祥，因為他也被騙很多錢，我當
    時有跟他們反應錢太多了，我沒辦法付那麼多錢，李建億就
    講說錢他會處理，意思是錢他會付，黃國祥人如果找到我也
    願意付錢，我及李建億2 人都共同希望找到黃國祥，林愷崴
    也說他們找到黃國祥人會把人帶回來交給我們，找到黃國祥
    時，林愷崴和李建億好像都有通知我已經找到黃國祥下落，
    我有派黃顗澄及小偉過去認人，「（照你所說，林愷崴跟你
    答應找到人會把人帶來，你是這樣說，沒錯吧？）是」、「
    （既然林愷崴會答應你把人帶到，單純指認黃國祥是不是派
    黃顗澄就夠了？）是」、「（如果不負責抓人，只要認人，
    除了派黃顗澄外還需要派其他小弟陪同黃顗澄過去認人嗎？
    ）不需要」，在99年12月5 日事發當時，我沒有到三重市國
    際星鑽大樓，我人在家，黃國祥大概是當天傍晚到我228 －
    2 號住處，也就是黃顗澄說的防風林住處，好像是黃顗澄帶
    黃國祥走下來，黃國祥當時有銬手銬，黃國祥到我住處手銬
    有沒有解掉我忘記了，沒多久李建億就過來了，李建億問黃
    國祥為什麼簍子捅那麼大，搞到大家都在找他，他現在要怎
    麼處理，黃國祥只說他壓力很大，不是真心騙的，黃國祥到
    我住處後差不多是1 個小時，林愷崴來跟我拿錢，我就回20
    6 住處拿錢，當天就在我家付6 萬元給林愷崴，付完錢林愷
    崴先回去，給林愷崴的錢最後是我付的，李建億待了一陣子
    才走，黃國祥在我住處期間，李建億也有到我住處跟黃國祥
    談為什麼要騙那麼多錢，黃國祥要怎麼還錢，談了滿久，黃
    國祥一直在我228 －2 號住處待到第2 天下午等語（本院卷
    第79背面至第94頁背面，聲押卷第70頁至第72頁）；3.再據
    證人即被告林愷崴於警詢至本院審理時稱：因為李建億在做
    權利車，做權利車的業界我會有交流認識，所以我認識李建
    億，當時是李建億約我出來，在中壢市某一個麥當勞後面停
    車場，當時曾有良及李建億2 人都在，李建億介紹我認識曾
    有良，說曾有良是海線的老大，現在要找黃國祥，因為黃國
    祥欠他一筆錢，李建億也不是單純的介紹人，因為李建億也
    和我說他被黃國祥騙了一筆錢，希望這一次能夠將黃國祥抓
    出來，我說我去找看看，曾有良有給我一片光碟，光碟內容
    是黃國祥出入台中金錢豹的照片，我評估報酬，李建億跟黑
    仔商量結果，商量好後出來跟我說沒問題，曾有良同意給我
    報酬，而且如果向曾有良要不到錢，李建億他也會處理，李
    建億還講一句話「你盡量找，一定要找到黃國祥，如果要不
    到佣金的話，一切由我來擔」，在麥當勞談論委託找黃國祥
    時，是李建億主導談論過程。我透過一個叫「大帥」的人，
    知道黃國祥下落時，我有打電話通知曾有良及李建億2 人，
    「（仔細回想一下，你得知黃國祥行蹤之後你通知幾個人？
    ）2 個人」、「（通知哪兩個人？）曾有良、李建億」，我
    將黃國祥的行蹤回報李建億及曾有良，是因為我認為，抓黃
    國祥的事情是李建億及曾有良共同委託，我跟李建億及曾有
    良說黃國祥每天下午3 、4 時左右會出現在三重市國際星鑽
    大樓，他們要抓人就派手下在這個時間來抓，我事前也有去
    三重市國際星鑽大樓，黃顗澄有帶3 、4 個人抓黃國祥，事
    後我沒有拿到像曾有良所說的30萬元，當黃國祥被抓之後，
    我跟曾有良聯絡，曾有良約我見面，在當天晚上我就開車去
    曾有良206 號住處，因為那邊路不好走，那個路很小，我也
    不會繞路，曾有良叫我到外環道一個轉彎路口等他出來帶路
    ，曾有良只有給我6 萬塊，隔天我有去找李建億辦公室要剩
    餘其他報酬，當時李建億及曾有良2 個都在場，李建億就顧
    左右而言他說他才虧了1,000 多萬元，這30萬元不干他的事
    ，李建億是一個講話沒有信用、很會說謊、而且不肯吃虧的
    人等語（本院卷第94頁背面至第96頁、第139 頁至第146 頁
    ，偵查卷第14頁至第16頁，聲押卷第40頁至第44頁）；4.證
    人即被告李建億於偵查至本院審理時稱：我知道林愷崴從事
    尋人尋車業，林愷崴以前有來過我車行問我要不要每月交
    1,500 元，就可以知道車輛有無失竊及用來借貸，當時曾有
    良被黃國祥騙後，到我位於觀音工業區「威信車業」問怎樣
    可以找到黃國祥，說他朋友四川也被騙，找他找的很急，一
    直要我將黃國祥交出來，我也想要找到黃國祥，黃國祥賣失
    竊車給我讓我賠了很多錢，我有卡到1 件竊盜案件，也是因
    為黃國祥，我就介紹林愷崴及曾有良2 人認識，是曾有良跟
    我講36萬元，事後又說是30萬元，在中壢麥當勞談價碼時，
    曾有良有拿黃國祥照片給林愷崴，人抓到那天我有去曾有良
    樹林子228 －2 號住處，我有勸黃國祥欠別人的錢要還人，
    事後林愷崴有打電話給我說曾有良承諾的30萬元付不出來，
    林愷崴後來有找我收30萬元報酬但我沒給等語（本院卷第
    147 頁至第151 頁，聲押卷第60頁至第63頁），綜合前開證
    人指述內容，參以卷附之監視器翻拍照片、國際星鑽大樓現
    場照片、黃國祥照片及扣案之光碟片等件，堪信為真實。至
    被告林愷崴參與犯行之報酬金額，雖證人曾有良及林愷崴所
    述有36萬元及30萬元之出入（聲押卷第71頁至第72頁；偵查
    卷第15頁至第16頁），然彼等均不否認約定報酬存在及曾有
    良其後有以現金給付部分6 萬元報酬之事實，是報酬金額些
    許出入，應係時隔久遠致記憶稍有疏誤所致，以證人林愷崴
    原先否認有收受報酬30萬元（偵查卷第16頁），嗣於本院訊
    問時始承確有收受報酬6 萬元（本院卷第9 頁背面），核證
    人曾有良於偵查中即已證稱：李建億跟我說林愷崴他們需要
    36萬元，之後林愷崴到我樹林子206 號住處有跟我拿其中6
    萬元現金之事實（聲押卷第71頁），是認證人曾有良此部分
    所述情節完整又前後一貫，應較可採信，是以此認定。
  (三)訊據被告林愷崴、李建億2 人固以前開情詞置辯，然彼等妨
    害自由之犯罪事實業據彼等及證人黃顗澄、曾有良於警詢至
    偵查中交叉指述如前，證人林愷崴、黃顗澄、曾有良復於本
    院審理時經交互詰問程序，予被告及其選任辯護人詰問之機
    會，亦無顯現彼等所言有何等不可信之情狀，所述核與被告
    林愷崴、李建億2 人供述情狀亦屬大致相符，信非子虛。就
    被告林愷崴辯解部分，查黃國祥遭黃顗澄抓獲之際，被告林
    愷崴帶同真實姓名年籍均不詳之男子共7 、8 人分乘2 部車
    在場，林愷崴另交付手銬予黃顗澄之事實，業據證人黃顗澄
    證述詳確如前，再據被告林愷崴亦坦認其有先行確認黃國祥
    在「國際星鑽大樓」內，並知黃顗澄帶同3 、4 人前往「國
    際星鑽大樓」抓人，且知黃國祥經上手銬之事實（本院卷第
    143 頁背面，偵查卷第52頁），復供稱：「（當天你派多少
    人去抓黃國祥？）我有約2 個當鋪的朋友幫忙看黃國祥是否
    有下樓，事後曾有良也抱怨我們人沒有盡到力，沒有幫忙抓
    人…還敢跟他拿30萬」等語（聲押卷第73頁），亦核與證人
    黃顗澄稱其帶同人手共計7 、8 人前往現場監控之情況，亦
    有相合之處，是以，足見證人黃顗澄所證前情實在。再就被
    告李建億辯解部分，查於被告李建億、曾有良及林愷崴於桃
    園縣中壢市某麥當勞旁停車場計議謀畫之過程，係由被告李
    建億主導，被告李建億並同意擔保林愷崴報酬之事實，業據
    證人林愷崴及曾有良證述一致如前，衡以(一)被告李建億與黃
    國祥有債務糾紛，據被告李建億自承：「（為何你要找黃國
    祥？）黃國祥之前賣給我的車，被原車主報失竊，我有卡到
    一個竊盜案件，就是因為黃國祥」等語（聲押卷第62頁），
    「（於檢察官起訴之犯罪事實有何意見？）我也被黃國祥騙
    很多，他車拉來賣我，原車主報失竊，結果保險公司領回」
    等語（本院卷第29頁背面），「（你是否在黃國祥被押之前
    有和曾有良一起委託林愷崴抓黃國祥？）…曾有良被黃國祥
    騙以後，每天到我位於觀音工業去威信車隊來問我怎樣可以
    找到黃國祥」等語（聲押卷第61頁），「（有何最後陳述？
    ）我沒有犯罪，當時曾有良拿黑道壓我，拿四川壓我，急著
    找我，很多事情都是由他幫我排擠掉的，還跟我要2 台車…
    【曾有良】有事情就來找我」等語（本院卷第151 頁背面）
    ，依其前後所述，均見其個人與黃國祥間有債務糾紛，又受
    曾有良要求，為有尋獲黃國祥之強烈動機至灼；(二)被告李建
    億係與曾有良共同委託尋找黃國祥行蹤，且於尋人外更達成
    對黃國祥妨害自由之犯意聯絡之事實，業據證人林愷崴於偵
    查中證稱：「（你知悉黃國祥行蹤後是否有通知李建億關於
    黃國祥的行蹤？）有，我確定有，我有打給李建億及曾有良
    2 人」，「（你跟曾有良及李建億講什麼？）我跟他們2 人
    說黃國祥每天下午3 、4 時左右會在三重市○○路四段99號
    之1 那棟大樓，如果他們要抓人派手下在上開時間來抓」，
    「（你把黃國祥行蹤跟曾有良及李建億回報，是否你認為抓
    黃國祥的事情是曾有良及李建億共同委託的？）對」，「（
    所以你不認為李建億是單純的介紹人？）他不是單純的介紹
    人，李建億也曾經說他被黃國祥騙了一筆錢，希望這一次能
    夠把黃國祥抓出來」等語（偵查卷第16頁）；證人曾有良於
    偵查中證稱：「（李建億也有要林愷崴抓黃國祥的意思？）
    是」等語（偵查卷第30頁），2 人不約而同指被告李建億確
    有委託林愷崴尋人以求抓獲黃國祥之事實，甚為詳確；(三)林
    愷崴尋獲黃國祥後係向被告李建億及曾有良通風報信之事實
    ，業據證人林愷崴於本院審理時經辯護人及本院多次質之，
    終係證稱：「（看到黃國祥當天你到底有沒有打電話給李建
    億？）我記得有」，「（你記得，所以是憑印象？）是」，
    「（李建億說【你沒打給他】對或不對，仔細回想一下？）
    我打給曾有良，曾有良是肯定有打」，「（李建億呢？）不
    大記得」，「（仔細回想一下，你得知黃國祥行蹤之後你通
    知幾個人？）兩個人」，「（通知哪兩個人？）曾有良、李
    建億」，「（確定有通知兩個人嗎？）確定」，「（剛剛李
    建億說你沒有打電話給他，你怎麼又說對？）我確定應該是
    通知兩個人沒有錯」等語不移（本院卷第144 頁至第145 頁
    ），依其印象，其尋獲黃國祥確有通知李建億，參以被告李
    建億於本院行準備程序時自承：「（還有其他證據請求調查
    ？）我的會計黃若寧，證明不是我直接跟林愷威聯絡，都是
    黃若寧接到林愷威打過來電話說他知道黃國祥在哪裡出入…
    黃若寧地址3 天內陳報」等語（本院卷第31頁），依其所述
    ，亦見被告林愷崴確有依約通知其黃國祥之行蹤，亦屬明瞭
    ，則被告林愷崴既於知悉黃國祥行蹤後將之依約通知李建億
    ，於黃國祥實際遭抓獲後更應將此事依約通知李建億；(四)黃
    國祥經抓獲後，曾有良亦經李建億通知得知此事，據證人曾
    有良於本院審理時證述詳確（本院卷第82頁），由是，亦足
    以佐證李建億確實係因林愷崴之通知得知黃國祥已遭抓獲；
    (五)黃國祥經抓獲至曾有良住處後，李建億旋即於同日晚間聞
    風前來，復於翌日並前來2 次均與黃國祥商討債務糾紛之事
    ，亦據曾有良及黃顗澄證述詳確（本院卷第88頁、第99頁、
    偵查卷第19頁、第30頁）；(六)黃國祥經抓獲後，被告李建億
    經林愷崴催討尾款，然違約推託拒付之事，據證人林愷崴於
    本院行準備程序時供稱：「（之後你和李建億、曾有良再次
    碰面地點在哪裡？）在李建億店內」，「（有誰？）李建億
    、曾有良、李建億的弟弟、我，我們商討尾款未付的問題」
    ，「（那時候黃國祥已經被找到了？）是」，「（你說尾款
    未付，李建億怎麼說？）他以各種理由推託拒付」，「（你
    不是說李建億當初有擔保一定會支付尋人的錢不是嗎？）是
    ，但是李建億回答我他玩職棒虧1,000 多萬，身上沒有什麼
    錢，所以無法給我」等語（本院卷第36頁與該頁背面）；於
    偵查中證稱：「（你是否有去找李建億要錢？）有，我李建
    億、曾有良坐在李建億辦公室內對質，看這筆錢到底是誰要
    給，李建億就顧左右而言他說他才虧了1,000 多萬元，這30
    萬元不干他的事」等語（偵查卷第16頁）。是顯見被告李建
    億主導中壢市某麥當勞旁停車場計議謀畫之過程並同意擔保
    林愷崴之報酬，其因與黃國祥有債務糾紛又受曾有良要求，
    確有對黃國祥妨害自由之強烈動機，林愷崴尋獲黃國祥後，
    係向其通風報信，其進而將獲知消息再行轉知曾有良，黃國
    祥經抓獲至曾有良住處後，其聞風旋即前來，復於翌日前往
    曾有良住處2 次，過程均與黃國祥商討債務糾紛，再經林愷
    崴催討尾款，然違約推託拒付等情。以林愷崴所為亦係共同
    參與妨害自由犯行，自當謹慎從事，要無四處張揚之必要，
    苟非林愷崴係受李建億等2 人之共同委託，彼此均為共同正
    犯，寧有互通聲氣，於得知黃國祥行蹤及黃國祥遭抓獲後均
    汲汲通知李建億之理？綜合上開情狀，被告李建億確欲抓獲
    黃國祥而與曾有良及林愷崴有私行拘禁犯意聯絡甚明。末查
    被告李建億雖於本院行準備程序時聲請傳喚其會計黃若寧為
    證，欲證明其非直接與林愷崴聯絡，係黃若寧接到林愷崴電
    話稱已知黃國祥出入何處等語（本院卷第31頁），然迄本院
    言詞辯論終結前，被告李建億均未提出黃若寧人別資料以供
    傳喚，是無調查之可能，次核被告李建億究係由其會計黃若
    寧先行接聽林愷崴之來電轉知，或直接接獲林愷崴通知，終
    仍無解於其委由林愷崴掌握黃國祥行蹤，而後確知黃國祥已
    遭抓獲之事實，是其得知方式與其共同妨害自由犯行之成立
    尚無重大關係，此部分事實無調查之必要，附此敘明。從而
    ，被告林愷崴及李建億2 人所辯部分，核屬犯後卸責之詞，
    尚非可採。
  (四)綜上所述，本件事證明確，被告林愷崴、李建億妨害自由犯
    行均堪以認定，應依法論科。
三、論罪科刑之法律依據
  (一)按刑法第302 條第1 項所謂其他非法方法剝奪人之行動自由
    ，係對於同條項私行拘禁之補充規定，上訴人將人私行拘禁
    ，同條項既有明文，按之主要規定優於補充規定原則，自不
    應宣告補充規定之罪名（最高法院30年上字第1693號判例參
    照）。是核被告林愷崴、李建億所為，均係犯刑法第302 條
    第1 項之私行拘禁罪。
  (二)被告林愷崴、李建億2 人與曾有良、黃顗澄、綽號「小偉」
    、「小楊」及與黃顗澄同乘後座毆打黃國祥並上手銬之真實
    姓名年籍不詳之成年男子人共同為妨害自由犯行，有犯意聯
    絡與行為分擔，依刑法第28條之規定，為共同正犯。至林愷
    崴所率同前往國際星鑽大樓現場之成年男子6 、7 人，雖於
    黃國祥遭妨害自由之未下手實行，然渠等人數既多，顯然到
    場之圖亦非為指認，純係意在抓人，因而預備參與妨害自由
    犯行，參以渠等見黃顗澄業經曾有良指示到場後，亦未離去
    ，若非同為在場監控、伺機而動，俾需要時對下手實行抓人
    者施以一臂之力以謀犯行之既遂，實已思無他故，參照渠等
    遲至黃國祥遭抓獲後旋即上車離去現場，並驅車引導黃國祥
    遭受束車輛上高速公路離去之情況事實以觀，顯見渠等有以
    共同正犯林愷崴、黃顗澄等人之行為引為自己之行為，是與
    在場之林愷崴、黃顗澄等人均為有犯意聯絡無誤，復因之間
    接與曾有良、李建億均有犯意聯絡，是以亦為共同正犯。
  (三)爰審酌被告林愷崴、李建億2 人雖均無親自對黃國祥實行妨
    害自由犯行，然被告林愷崴通風報信復率同成年男子6 、7
    人前往國際星鑽大樓現場守株待兔以遂共犯妨害自由犯行；
    被告李建億事先參與謀議整起犯罪事件，居間聯絡林愷崴、
    曾有良2 人，復與曾有良共同委由林愷崴尋找黃國祥行蹤，
    顯然於整起犯行居中計議謀畫，惡性猶重，彼等共同為之犯
    行致黃國祥人身受束、受毆，意思自主顯受妨害甚巨，對於
    黃國祥受損害均未賠償分文，犯後被告林愷崴於本院審理時
    雖仍避重就輕，然已明確為認罪之表示（本院卷第148 頁背
    面）；被告李建億則矢口否認犯行，未見悔意，犯後態度因
    之良窳互見，兼衡黃國祥自生債務糾紛起即行避不見面亦有
    過咎，及被告2 人犯行目的、動機、手段、素行、生活狀況
    、智識程度等一切情狀，各量處如主文所示之刑，以昭炯戒
    。至曾有良交付被告林愷崴之光碟片原件1 份，業據被告林
    愷崴偵查中供承業已丟棄（聲押卷第53頁），另被告林愷崴
    交付黃顗澄之手銬1 副，衡情於得手事成已無留存之必要，
    是應已為黃顗澄拋棄，遍觀卷內證據亦不能證明迄今尚存，
    從而，前開物品均不得予以沒收，附此敘明。
  (四)按中華民國九十六年罪犯減刑條例業經於96年7 月4 日公布
    ，並自96年7 月16日施行，本件被告等犯罪時間係在96年4
    月24日以前，且所犯之妨害自由罪名核與中華民國96年罪犯
    減刑條例第2 條第1 項之規定相符，復無同條例第3 條之除
    外情事存在，自應依該條例第2 條第1 項第3 款及第7 條之
    規定，減其宣告刑二分之一，並依法諭知宣告刑與減得之刑
    ，，繼而依同條例第9 條之規定，就減得之刑諭知以新臺幣
    1,000 元折算1 日之易科罰金折算標準。
據上論斷，應依刑事訴訟法第299 條第1 項前段，刑法第28條、
第302 條第1 項、第41條第1 項前段，中華民國九十六年罪犯減
刑條例第2 條第1 項第3 款、第7 條、第9 條，刑法施行法第1
條之1 第1 項、第2 項前段，判決如主文。
本案經檢察官馮美珊到庭執行職務。
中    華    民    國    99    年    11    月    16    日
                  刑事第十一庭  審判長法  官  蔡榮澤
                                      法  官  林蕙芳
                                      法  官  吳宗航
以上正本證明與原本無異。
如不服本判決應於收受判決後10日內向本院提出上訴書狀，並應
敘述具體理由。其未敘述上訴理由者，應於上訴期間屆滿後20日
內向本院補提理由書(均須按他造當事人之人數附繕本)「切勿逕
送上級法院」。
                                      書記官  鄭乃甄
中    華    民    國    99    年    11    月    17    日
附錄論罪科刑之法條：
中華民國刑法第302條第1項
私行拘禁或以其他非法方法，剝奪人之行動自由者，處5 年以下
有期徒刑、拘役或3 百元以下罰金。

司法院資訊處製作；財團法人民間司法改革基金會備份。
